【裁判字號】    97,上易,166
【裁判日期】    970424
【裁判案由】    證券交易法
【裁判全文】
臺灣高等法院刑事判決                 97年度上易字第166號
  上  訴  人  臺灣桃園地方法院檢察署檢察官
  被      告  戊○○
                      號
              丁○○
                      號
              辛○○
                      3樓
              丙○○
                      106之.
              庚○○
                      弄2號
              乙○○
              己○○
                      5樓
  共      同
  選任辯護人  袁健峰律師
              陽文瑜律師
上列上訴人因被告違反證券交易法案件，不服臺灣桃園地方法院
96年度易字第226號，中華民國96年11月20日第一審判決（起訴
案號：臺灣桃園地方法院檢察署94年度偵字第18515號、95年度
偵字第1461號、9489號、25917號﹔移送併辦案號：97年度偵字
第1205號），提起上訴，本院判決如下：
    主  文
上訴駁回。
    事  實
一、戊○○、丁○○係配偶，渠等先後於民國（下同）八十九年
    八月及九十一年十月，申請核准設立址設桃園縣中壢市○○
    路一一八號五樓之「宏證國際有限公司」（下稱宏證公司，
    現已變更為「宏醫國際企業有限公司」），及址設桃園市○○路一一０號十六樓之「證聖國際有限公司」（下稱證聖公
    司，現已變更為宏醫生技股份有限公司），並由丁○○擔任
    上述二公司之登記負責人（嗣後變更戊○○為該等公司負責
    人，丁○○則擔任總經理），共同負責該等公司之經營，戊○○、丁○○並僱請丙○○、涂清藍、己○○、庚○○及乙○○，分別擔任該二公司之協理、經理及專員等職務。渠等
    均明知宏證公司及證聖公司之營業項目係資訊軟體批發業、
    電子資訊供應服務業、電子材料批發業、企業經營管理顧問
    業等項目，暨經營證券投資信託事業、證券金融事業、證券
    投資顧問事業、證券集中保管事業或其他證券服務事業，及
    對非特定人公開招募出售所持有之公司股票，非經主管機關
    財政部證券暨期貨交易管理委員會（下稱證期會）之核准，
    不得為之；且證券商須經主管機關證期會之許可及發給許可
    證照方得營業，非證券商不得經營證券業務，竟未經證期會
    核准許可發給執照，共同基於違反證券商須經主管機關之許
    可及發給許可證照，方得營業，以及非證券商不得經營證券
    業務規定之犯意聯絡，自91年3月間起，利用「111人力銀行
    」、 「104人力網站」刊登招募不知情之陳志誠、陳湄均、
    李宗龍、張正燕、張維辰、蕭棣文、蔡玉雪、江欣伶、江穆
    淇、賴淑娟、陳建智、王雅慧等人進入上述公司分任管理職
    或員工，同時戊○○等人在員工新進人員教育訓練時即不斷
    要求新進人員購買「伸昌電機公司」、「嘉陞科技公司」、
    「全球歡樂數位公司」、「美商吉的堡公司」及「瑞陽國際
    」等之未上市（櫃）股票，並以此為評估能否晉升正式員工
    之考核之方式，對員工及其他不特定人之邱宗閔等人銷售上
    述有價證券。嗣經投資人陳志峰購買上述股票後查覺有異，
    經向法務部調查局桃園縣調查站檢舉，並經上述員工之檢舉
    ，桃園縣調查站於九十四年九月十五分別持搜索票前往上址
    及戊○○之住居所執行搜索，並查扣相關開戶資料、存摺、
    吉的堡股票簽收明細表、吉的堡股票影本、未上市股票相關
    資料一冊，因而查悉上情。
二、案經呂珮綸、邱宗閔、陳湄均、陳建智、甲○○、遊明旭、
    賴淑娟等人訴請暨法務部調查局桃園縣調查站移請臺灣桃園
    地方法院檢察署檢察官偵查起訴。
    理  由
一、上揭犯罪事實，業據被告戊○○、丁○○、丙○○、涂清藍
    、己○○、庚○○及乙○○等人供承不諱在卷，被告等人並
    均供承分別係擔任宏證公司及證聖公司之負責人、總經理，
    或受僱擔任該二公司之經理、協理及專員等職務，而宏證公
    司及證聖公司之公司營業項目係資訊軟體批發業、電子資訊
    供應服務業、電子材料批發業、企業經營管理顧問業等項目
    ，並非證券商，所營事業亦不包括經營證券業務，且未經主
    管機關證期會核准許可發給證照，依法不得從事證券相關行
    業，此並有桃園縣政府營利事業登記證二紙在卷可參（見95
    年度偵字第1461號卷第29、30頁），而告訴人呂珮綸、邱宗
    閔、陳湄均、陳建智、甲○○、遊明旭、賴淑娟、邱宗閔等
    人，如何或透過「111人力銀行」及「104人力網站」而向宏
    證公司及證聖公司應徵工作，經錄取後分任公司管理職或員
    工，於員工新進人員教育訓練時，被告戊○○、丁○○等人
    即要求新進人員購買「伸昌電機公司」、「嘉陞科技公司」
    、「全球歡樂數位公司」、「美商吉的堡公司」及「瑞陽國
    際」等之未上市（櫃）股票，並以此為評估能否晉升正式員
    工之考核之方式，或因被告等人主動銷售上述有價證券，其
    等因而購買未上市之上開股票等情，並據證人即告訴人呂珮
    綸、邱宗閔、陳湄均、陳建智、甲○○、遊明旭、賴淑娟及
    邱宗閔等人分別指、證述綦詳在卷，此外並有告訴人陳湄均
    、甲○○等人提出其所承購之吉的堡公司未上市股票、匯款
    單、吉的堡公司股票交易契約書、吉的堡公司股票投資分析
    之專案講習訓練資料、吉的堡公司簡介資料及宏證公司所持
    有未上市股票相關資料一冊（含簡介、匯款資料等）等在卷
    可參，堪認被告戊○○、丁○○、丙○○、涂清藍、己○○
    、庚○○及乙○○等人明知宏證公司及證聖公司未經證期會
    核准許可及發給許可證照，而仍共同從事經營證券投資相關
    業務，至被告戊○○、丁○○、丙○○、涂清藍、己○○、
    庚○○及乙○○等人嗣雖均改稱不知道這是不合法的云云，
    惟查被告等人既明知公司未經許可不得從事證券相關行業，
    而證聖公司及宏證公司亦未取得許可及發給證照，詎其等仍
    對公司新招募人員及不特定人銷售「伸昌電機公司」、「嘉
    陞科技公司」、「全球歡樂數位公司」、「美商吉的堡公司
    」及「瑞陽國際」等未上市（櫃）股票，就此不法行為自難
    諉為不知，事證明確，被告戊○○、丁○○、丙○○、涂清
    藍、己○○、庚○○及乙○○等人上開犯行，均堪以認定。
二、查被告等人行為後，證券交易法第四十四條及第十八條雖於
    九十五年一月十一日修正公佈，惟該法第四十四條第一項及
    第十八條第一項均未有修正，自無須為新舊法比較，合先敘
    明。另按證券商須經主管機關之許可及發給許可證照，方得
    營業；非證券商不得經營證券業務。經營證券金融事業、證
    券集中保管事業或其他證券服務事業，應經主管機關之核准
    。證券交易法第四十四條第一項、第十八第一項分別定有明
    文。又違反證券交易法第四十四條第一項、第十八第一項規
    定者，依同法第一百七十五條規定處罰之。又有價證券之承
    銷、自行買賣、行紀、居間，即係所謂之證券業務，同法第
    十五條定有明文。而同法第一百七十九條復規定法人違反本
    法之規定者，依本章各條之規定處罰其行為之負責人，是以
    法人違反證券交易法時，應由實際違反證券交易法之行為人
    負責。是核被告戊○○、丁○○、丙○○、涂清藍、己○○
    、庚○○及乙○○等人所為，均係違反證券交易法第四十四
    條第一項、第十八條第一項之規定，應依同法第一百七十九
    條、第一百七十五條規定處罰之。至公訴意旨雖漏未論列證
    券交易法第四十四條第一項，惟起訴事實就被告此等犯行已
    有敘及，僅漏引所犯法條，自屬已提起公訴，本院應併予審
    理。被告戊○○、丁○○、丙○○、涂清藍、己○○、庚○○及乙○○等人就上開犯行，有犯意之聯絡及行為之分擔，
    均為共同正犯（按證券交易法第179條、第175條之罪係因身
    分關係而成立之罪，被告丁○○、丙○○、涂清藍、己○○
    、庚○○及乙○○等人雖非上開罪名所定之負責人，惟依前
    所述，被告丁○○、丙○○、涂清藍、己○○、庚○○及乙○○等人與具證券交易法負責人身分之被告戊○○共同實施
    犯罪，依刑法第31條第 1項之規定，被告丁○○、丙○○、
    涂清藍、己○○、庚○○及乙○○等人仍以共犯論，亦應成
    立上開犯罪之共同正犯）。而查被告等人行為後，刑法業於
    94年2月2日修正公佈，並於95年7月1日施行，修正前刑法第
    28條規定：「二人以上共同『實施』犯罪之行為者，皆為共
    同正犯。」修正後為：「二人以上共同『實行』犯罪之行為
    者，皆為共同正犯。」，將舊法之「實施」修正為「實行」
    。原「實施」之概念，包含陰謀、預備、著手及實行等階段
    之行為，修正後僅共同實行犯罪行為始成立共同正犯。是新
    法共同正犯之範圍已有限縮，排除陰謀犯、預備犯之共同正
    犯，新舊法就共同正犯之範圍既因此而有變動，自屬犯罪後
    法律有變更，並以修正前之規定較不利於被告，自應適用修
    正後刑法第28條之規定（參照最高法院96年度台上字第5208
    號判決意旨）。又修正前刑法第 31條第1項規定：「因身分
    或其他特定關係成立之罪，其共同實施或教唆、幫助者，雖
    無特定關係，仍以共犯論」，修正後刑法第 31條第1項則規
    定：「因身分或其他特定關係成立之罪，其共同實行、教唆
    或幫助者，雖無特定關係，仍以正犯或共犯論。但得減輕其
    刑」，此身分犯部分，因新法得減輕其刑，自以修正後刑法
    第 31條第1項對被告為有利，並依適用法律不宜割裂原則，
    同應適用修正後刑法第 31條第1項規定。又被告等人多次買
    賣有價證券經營證券業務之行為，係以繼續之意思，反覆實
    行同種類行為為目的之社會活動，當然包含多數行為，僅構
    成一罪。又被告等人上開所為，係同時違反證券交易法第四
    十四條第一項、第十八第一項，而應依同法第一百七十五條
    規定論處，為想像競合犯，依刑法第五十五條規定，從一重
    之違反證券交易法第四十四條第一項、依同法第一百七十五
    條之規定處斷。至被告行為後，刑法第55條想像競合犯之規
    定，雖於94年2月2日修正公布，並於95年7月1日施行，增列
    但書規定「但不得科以較輕罪名所定最輕本刑以下之刑」，
    惟此僅係想像競合犯科刑之限制，為法理之明文化，非屬法
    律之變更（參照最高法院 95年第8次刑事庭會議決議），自
    無新、舊法比較之問題，附此敘明。原審以被告戊○○、丁○○、丙○○、涂清藍、己○○、庚○○及乙○○等人上述
    犯行，事證明確，援引證券交易法第一百七十九條、第一百
    七十五條、第四十四條第一項、第十八條第一項，刑法第十
    一條、第二條第一項，刑法第五十五條前段、修正後刑法第
    二十八條、第三十一條第一項、第四十二條第三項、修正前
    刑法第四十一條第一項前段，刑法第七十四條第一項第一款
    ，修正前罰金罰鍰提高標準條例第二條，中華民國九十六
    年罪犯減刑條例第二條第一項第三款、第七條之規定，並審
    酌被告等人之素行、犯罪之動機、目的、手段，為謀取利益
    ，無視於國家法令禁止之行政事項，侵害國家法威信；且所
    為並造成公司其他員工及不特定人至少數十人財產上之損失
    非輕；被告各所擔任之公司職務及所獲利益，迄未賠償被害
    人等之損失，及犯罪後之態度等一切情狀，分別依序就被告
    戊○○、丁○○、丙○○、涂清藍、己○○、庚○○及乙○○，各量處有期徒刑六月，併科罰金三十萬元、六月，併科
    罰金三十萬元、四月、四月、四月、三月及三月，並以其等
    所犯本件上開之罪之犯罪時間係在96年4月24日以前，合於
    減刑條件，依中華民國96年罪犯減刑條例第2條第1項第3款
    之規定，各減其宣告刑2分之1。另以被告等人行為後，刑法
    第41 條業已修正，並於94年2月2日經總統公布，於95年7月
    1日施行，修正前刑法第41條第1項前段規定：「犯最重本刑
    為5年以下有期徒刑以下之刑之罪，而受6個月以下有期徒刑
    或拘役之宣告，因身體、教育、職業、家庭之關係或其他正
    當事由，執行顯有困難者，得以1元以上3元以下折算一日，
    易科罰金。」，又行為人行為時之易科罰金折算標準，依修
    正前罰金罰鍰提高標準條例第2條前段（現已刪除）規定，
    就其原定數額提高為100倍折算1日，則被告行為時之易科罰
    金折算標準，應以銀元300元折算1日，經折算為新臺幣後，
    應以新臺幣900元折算為1日。惟95年7月1日修正公布施行之
    刑法第41條第1項前段則規定：「犯最重本刑為五年以下有
    期徒刑以下之刑之罪，而受六個月以下有期徒刑或拘役之宣
    告者，得以新臺幣一千元、二千元或三千元折算一日，易科
    罰金。」，比較修正前後之易科罰金折算標準，以95年7月1
    日修正公布施行前之規定，較有利於被告，而依修正前刑法
    第41條第 1項前段規定，諭知易科罰金之折算標準。又以被
    告行為後，刑法第 33條第5款業於94年2月2日修正公佈，並
    自95年7月1日起施行，修正前刑法第 33條第5款規定「罰金
    ：1 元以上。」並依罰金罰鍰提高標準條例第 1條規定，提
    高10倍為銀元10元即新臺幣30元以上；而修正後刑法第33條
    第5款規定「罰金：新臺幣1,000元以上，以百元計算之。」
    ，比較修正前、後之規定，就本件被告戊○○、丁○○涉犯
    之罪而應併科罰金刑部分，固以修正前刑法第 33條第5款規
    定較有利於被告戊○○、丁○○二人，惟被告戊○○、丁○○二人行為後，刑法第42條關於罰金易服勞役之折算標準及
    期限等規定業已修正，並於94年2月2日經總統公布，於95年
    7月1日施行，修正前刑法第 42條第2項前段原規定「易服勞
    役以一元以上三元以下，折算一日。」，而此並依修正前罰
    金罰鍰提高標準條例第 2條前段規定，就其原定數額提高為
    一百倍折算一日，是被告行為時之易服勞役折算標準應以銀
    元300  元即新台幣900元折算一日。惟95年7月1日修正公布
    施行之刑法第 42條第3項前段則規定「易服勞役以新臺幣一
    千元、二千元或三千元折算一日」，並將原罰金罰鍰提高標
    準條例第 2條之規定刪除，是以新法係將易服勞役折算標準
    統一為1000元、2000元、3000元，比較新舊法之易服勞役折
    算標準，以修正後之規定較有利於被告，且查易服勞役之折
    算標準及期限涉及裁量權之行使，係屬科刑規範事項，其折
    算標準於裁判時並應於主文內諭知，與一般純屬執行之程式
    有別，是如新舊法對易服勞役之折算標準及期限各有不同時
    ，自應依刑法第二條之規定，比較適用最有利於行為人之法
    律。而所謂「法律整個適用」，係指與罪刑有關之本刑而言
    ，不包括易刑處分，事關刑罰執行之易刑處分，仍應分別適
    用最有利於行為人之法律（參照最高法院九十六年度台非字
    第二七七號判決意旨參見），準此，本件被告戊○○、丁○○二人經所量處之罰金逾新台幣1000元以上，而就被告所處
    併科罰金比較新舊法易服勞役之折算標準，以修正後之規定
    較有利於被告，是依刑法第2條第1項但書之規定，就併科罰
    金部分，依修正後刑法第42條第3項前段規定，諭知易服勞
    役之折算標準。又以被告己○○、庚○○及乙○○行為後，
    95 年7月1日公佈施行之刑法第74條第1項就緩刑條件固有修
    正，惟按犯罪在新法施行前，新法施行後，緩刑之宣告，應
    適用新法第74條之規定（參照最高法院95年度第8次刑事庭
    會議決議），無庸為新舊法之比較。而以被告己○○、庚○○及乙○○三人前均未曾因故意犯罪而受有期徒刑以上刑之
    宣告，此有本院被告三人前案紀錄表在卷可按，而渠等於公
    司內位階較其餘被告為低，所負責任較輕，渠等與其餘被害
    人亦同於本案中受有損失，且渠等年紀尚輕，社會歷練不足
    ，因一時思慮不周，致罹刑典，惟惡性尚屬輕微，綜核各情
    ，並認被告己○○、庚○○及乙○○三人經此罪刑之宣告，
    爾後當知所警惕，諒無再犯之虞，因而以被告己○○、庚○○及乙○○三人所受本件刑之宣告以暫不執行為適當，併依
    刑法第 74條第1項之規定，各宣告緩刑二年，以啟自新，經
    核認事用法，均無不合，而依被告戊○○、丁○○、丙○○
    、涂清藍、己○○、庚○○及乙○○等人前均無不良素行，
    本次因一時虞疏，疏未依法先經主管機關許可及發給許可證
    照，即從事證券經營，因而造成公司其他員工及不特定多數
    人財產上之損失，惟渠等亦有參與投資上開未上市之股票，
    其惡性尚難認屬過重，犯罪情節尚非至為嚴重，並依被告所
    犯係法定刑二年以下有期徒刑、拘役或科或併科新臺幣一百
    八十萬元以下罰金，原審因而審酌被告戊○○、丁○○、丙○○、涂清藍、己○○、庚○○及乙○○等人，各所擔任之
    公司職務、因而所獲得之利益、犯罪之情節及犯罪後之態度
    ，分別就被告戊○○、丁○○二人，各量處有期徒刑六月，
    併科罰金三十萬元，就被告丙○○、涂清藍二人，各量處有
    期徒刑四月，及就被告己○○、庚○○及乙○○三人，分別
    量處有期徒刑四月、三月及三月，並諭知緩刑二年，暨就被
    告所犯上開各罪所量處之刑，並依中華民國罪犯減刑條例規
    定減其宣告刑二分之一，暨就所處之有期徒刑及罰金，分別
    諭知易科罰金及易服勞役之折算標準，均難認屬量刑過輕，
    是檢察官上訴意旨指摘原審量刑過輕，尚難認有理由，應予
    駁回。
三、至臺灣桃園地方法院檢察署檢察官九十七年度偵字第一二Ｏ
    五號移送併辦意旨以被告戊○○另有販賣上揭未上市（櫃）
    之「瑞陽國際公司」股票予告訴人邱宗閔，而認此部分犯行
    與本案被告戊○○所涉之犯罪事實係屬同一案件，而移請本
    院併予審理。經查被告戊○○販賣未上市之「瑞陽國際公司
    」股票予告訴人邱宗閔，核屬檢察官起訴之犯罪事實之部分
    犯行，屬同一案件，本院爰就此部分併予審理，附此敘明。
據上論斷，應依刑事訴訟法第368條，判決如主文。
本案經檢察官許美女到庭執行職務。
中    華    民    國    97    年    4     月    24    日
                  刑事第五庭    審判長法  官  吳  敦
                                      法  官  陳春秋
                                      法  官  張傳栗
以上正本證明與原本無異。
不得上訴。
                                      書記官  李佩真
中    華    民    國    97    年    4     月    24    日
附錄：本案論罪科刑法條全文
證券交易法第18條
經營證券投資信託事業、證券金融事業、證券投資顧問事業、證
券集中保管事業或其他證券服務事業，應經主管機關之核准。
前項事業之管理、監督事項，由行政院以命令定之。
證券交易法第44條
證券商須經主管機關之許可及發給許可證照，方得營業；非證券
商不得經營證券業務。
證券商分支機構之設立，應經主管機關許可。
外國證券商在中華民國境內設立分支機構，應經主管機關許可及
發給許可證照。
證券商設置標準及管理規則，由主管機關定之。
證券交易法第175條
違反第18條第1項、第22條、第28條之二第1項、第43條第1項、
第43條之一第2項、第3項、第43條之五第2項、第3項、第 43 條
之六第1項、第44條第1項至第3項、第60條第1項、第62條第1項
、第93條、第96條至第98條、第120條或第160條之規定者，處二
年以下有期徒刑、拘役或科或併科新臺幣一百八十萬元以下罰金
。
證券交易法第179條
法人違反本法之規定者，依本章各條之規定處罰其為行為之負責
人。


司法院資訊處製作；財團法人民間司法改革基金會備份。
